臺灣士林地方法院民事判決　　　　　　　99年度訴字第1435號
原　　　告　陳施美玉
訴訟代理人　陳麗玢律師
被　　　告　陳明清
　　　　　　周浩培
共　　　同
訴訟代理人　潘東翰律師
上列當事人間損害賠償事件，本院於民國100 年11月8 日言詞辯
論終結，判決如下：
    主  文
原告之訴及假執行之聲請均駁回。
訴訟費用由原告負擔。
    事實及理由
一、按「訴狀送達後，原告不得將原訴變更或追加他訴，但有下
    列情形之一者，不在此限：二、請求之基礎事實同一者。三
    、擴張或減縮應受判決事項之聲明者。」民事訴訟法第255
    條第1 項第2 款、第3 款定有明文。查本件原告起訴原係依
    民法第184 條第1 項、第185 條及類推民法第544 條之規定
    ，請求被告應連帶給付原告新臺幣（下同）100 萬元，及自
    起訴狀繕本送達翌日起至清償日止，按年息百分之五計算之
    利息（以下稱：遲延利息）。嗣原告於民國100 年3 月25日
    及100 年7 月5 日具狀，表示依民法第184 條第1 項、第18
    5 條之規定，先位請求被告應連帶給付原告120 萬元及遲延
    利息，另類推適用民法第544 條之規定及依原證5 和解書（
    下稱：系爭和解書）之約定，備位請求被告陳明清應給付原
    告120 萬元及遲延利息。核其變更係基於同一之基礎事實，
    以及擴張應受判決事項之聲明，揆諸前開法條規定，自應予
    准許。
二、原告起訴主張：
  (一)先位之訴：原告於73年間向訴外人張李純購入臺北市○○○
    路94巷25號房地（下稱：民權西路房地），嗣民權西路房地
    遭徵收，並獲國宅優先承購權及補償金，而轉購入臺北市○
    ○路○ 段189 巷141 弄20號7 樓國宅及坐落土地之應有部分
    （下稱：系爭房地），被告陳明清為原告之女兒，被告周浩
    培為陳明清之配偶，被告均明知系爭房地為原告所購入而借
    名登記在陳明清名下，原告為系爭房地之所有權人。陳明清
    竟未經原告同意，先於95年8 月間與周浩培共同以系爭房地
    向國泰世華商業銀行股份有限公司（下稱：國泰世華銀行）
    抵押貸款500 萬元，除清償臺北富邦商業銀行股份有限公司
    （下稱臺北富邦銀行）貸款約200 萬元外，其餘300 萬元，
    自行花用，減損系爭房地之價值（下稱：私下貸款行為）。
    嗣陳明清未經原告同意，復於97年間與周浩培共同將系爭房
    地出售予訴外人王彥琳，因未完成移轉登記，遭王彥琳持被
    告共同簽發之378 萬元本票聲請本票裁定後，聲請本院強制
    執行拍賣系爭房地，而由訴外人曾林福拍定（下稱：私賣而
    遭法拍行為，與私下貸款行為則合稱：系爭行為），被告之
    系爭行為共同侵害原告對於系爭房地之所有權，爰依民法第
    184 條第1 項、第185 條之規定，請求被告連帶賠償損害等
    語。並聲明：1.被告應連帶給付原告120 萬元及遲延利息。
    2.願供擔保，請准宣告假執行。
  (二)備位之訴：原告在陳明清購買系爭房地之前，即與陳明清有
    口頭成立借名登記之契約，此可從陳明清簽立之原證4 文書
    （下稱：系爭聲明書）表明其代理為系爭房地所有權人，實
    際買賣房屋租賃權則屬原告等語得知。如原告非系爭房地之
    所有權人，為何陳明清要簽立系爭和解書及原證6 之道歉啟
    事（下稱：系爭道歉啟事），向原告道歉並同意將售屋款12
    0 萬元交付原告，足認系爭房地係原告借名登記在陳明清名
    下，與陳明清之間就系爭房地存有借名登記之契約關係。而
    借名登記契約之性質與民法委任關係類似，陳明清所為之系
    爭行為，違背借名登記之約定，原告自得類推適用民法第54
    4 條之規定，請求陳明清賠償所生之損害。又陳明清簽立系
    爭和解書，同意將120 萬元交給原告，雖原告未在和解書簽
    名，亦未授權其女即訴外人陳明伶代原告簽名，無從認定原
    告有同意達成和解，但法院如仍認為原告就系爭行為所生之
    損害，與陳明清已合意以120 萬元達成和解，則原告另依系
    爭和解書之約定，請求陳明清給付120 萬元等語。並聲明：
    1.被告陳明清應給付原告120 萬元及遲延利息。2.願供擔保
    ，請准宣告假執行。
三、被告均以：系爭房地為被告所合買，其中周浩培之母即訴外
    人陳美智有出資資助購買，其餘款項則由陳明清向臺北富邦
    銀行申辦抵押貸款支付，每月應繳納之貸款，亦由陳明清負
    責繳納，足證陳明清為系爭房地之所有權人，並非原告所指
    借名登記之名義人。又因陳明伶向臺北市中山地政事務所提
    出異議，以致陳明清與王彥琳間就系爭房屋之買賣，無法辦
    理所有移轉登記，陳明清為解決此糾紛，迫於無奈始簽立系
    爭道歉啟事，不能據此認定系爭房地為原告所有。又觀諸陳
    明清簽立之系爭聲明書內容，究係表示陳明清為房屋所有權
    人，抑或買賣房屋租賃權屬原告，語意不清，亦難認爭房地
    為原告所有。而陳明清簽立系爭和解書，是希望陳明伶能撤
    回異議，以順利辦妥所有權移轉登記，才同意由王彥琳將應
    交付給陳明清的尾款中的120 萬元，由王彥琳直接給原告，
    並非陳明清應直接給原告120 萬元。況且，系爭和解書之約
    定，附有辦妥所有權移轉登記之停止條件，系爭房地之後並
    未辦妥所有權移轉登記予王彥琳，其停止條件尚未成就，故
    原告依系爭和解書之約定，亦不得向陳明清請求120 萬元等
    語。並聲明：(一)駁回原告之訴。(二)如受不利之判決，願供擔
    保請准宣告免為假執行。
四、兩造不爭執之事實：
  (一)陳明清為原告之女兒，周浩培為陳明清之配偶，有戶口名簿
    影本可佐（99年度士調字第191 號卷〈下稱士調卷〉第11、
    12頁）。
  (二)系爭房地於85年10月14日、85年7 月22日登記陳明清為所有
    權人，有建物及土地所有權狀影本（士調卷第13至15頁）。
    購買系爭房地之部分價金，係陳明清向臺北富邦銀行申辦抵
    押貸款支付，有關每月應繳納之臺北富邦銀行貸款，係由陳
    明清負責繳納（本院卷第14頁）。
  (三)陳明清於97年5 月4 日簽立系爭聲明書載明：「本人陳明清
    於民國84年7 月起願無條件應屬陳施美玉女士，此二人關係
    為母女代理臺北市○○路○ 段189 巷141 弄20號7F，陳明清
    房屋所有權者，但實買賣房屋租賃權則屬陳施美玉‧‧本人
    陳明清則立此聲明書且放棄往後律和民事訴訟權」等語（士
    調卷第16頁）。
  (四)陳明清於97年9 月8 日先簽立系爭和解書表明：「‧‧經當
    事人買方王彥琳切結：同意於辦妥本件不動產所有權移轉登
    記，完成華南商業銀行東湖分行貸款給付賣方陳明清尾款。
    具結保證尾款給付部分提出現金新台幣壹佰貳拾萬元匯入陳
    施美玉指定帳戶台北55支郵局000000-0號，作為和解條件，
    陳明伶同意撤回駁回登記申請請求案。」等語（士調卷第17
    頁）。陳明清於同日復簽立系爭道歉啟示載明：「陳明清因
    家務週轉不靈私下與周浩培先生，私下貸款與私賣臺北市○
    ○路○ 段189 巷141 弄20號7 號建物。此立向陳施美玉道歉
    」等語（士調卷第18頁）。
  (五)陳明清於95年8 月8 日以系爭房地為國泰世華銀行設定抵押
    權登記，95年8 月10日向國泰世華銀行抵押貸款500 萬元，
    95年8 月11日以清償為登記原因，刪除系爭房地原有之臺北
    富邦銀行抵押權之登記，有建物異動索引、貸款契約書影本
    （士調卷第19頁、本院卷第47至55頁）。
  (六)陳明清於97年間將系爭房地出售予王彥琳，嗣因未完成移轉
    登記，遭王彥琳持被告共同簽發之378 萬元本票聲請本票裁
    定後，聲請本院強制執行拍賣系爭房地，而由曾林福拍定，
    拍賣價金經分配後仍有剩餘，而發還50萬3690元予陳明清，
    有本票、民事聲請強制執行狀、本院97年度票字第8103號本
    票裁定、分配結果總表、建物異動索引、建物及土地登記第
    二類謄本（本院卷第56至61頁、士調卷第20至26頁）。
五、兩造之爭點（本院卷第127 頁背面）：
  (一)原告主張之系爭行為是否為被告共同侵害原告對於系爭房地
    所有權之侵權行為？
  (二)原告與被告陳明清之間就系爭房地是否有借名登記之契約關
    係？原告主張因系爭行為受有損害，而類推適用民法第544
    條之規定，請求對於被告陳明清賠償120 萬元，是否有理由
    ？
  (三)原告主張依系爭和解書之約定，請求被告陳明清給付120 萬
    元，是否有理由？
六、得心證之理由：
  (一)按稱「借名登記」者，謂當事人約定一方將自己之財產以他
    方名義登記，而仍由自己管理、使用、處分，他方允就該財
    產為出名登記之契約，其成立側重於借名者與出名者間之信
    任關係，在性質上應與委任契約同視，倘其內容不違反強制
    、禁止規定或公序良俗者，固應賦予無名契約之法律上效力
    ，並類推適用民法委任之相關規定（最高法院98年度台上字
    第990 號判決參照）。次按受任人以自己名義，為委任人取
    得之不動產所有權，依民法第541 條第2 項之規定，雖應負
    移轉於委任人之義務，然此僅為受任人與委任人間之權利義
    務關係，在受任人移轉其所有權於委任人以前，要難謂委任
    人已取得該不動產所有權（最高法院41年台上字第1011號判
    例要旨參照）。經查，原告未曾登記為系爭房地之所有權人
    ，縱令原告得請求陳明清移轉所有權予己，在移轉登記之前
    ，尚難謂原告已取得系爭房地之所有權。況查，原告與被告
    陳明清間就系爭房地並無借名登記之契約關係，詳如後述(二)
    ，均難認原告為系爭房地之所有權人，故原告提起先位之訴
    ，以其對於系爭房地之所有權受被告之系爭行為共同侵害為
    由，主張依侵權行為請求被告連帶賠償，自屬無據。
  (二)次按當事人主張有利於己之事實者，就其事實有舉證之責任
    ，民事訴訟法第277 條本文定有明文。本件原告主張在陳明
    清購買系爭房地之前，就與原告有口頭成立借名登記之契約
    云云，既為被告所否認，則原告自應就上開借名登記契約之
    有利事實負舉證責任。經查，原告固提出陳明清簽立之系爭
    聲明書、系爭和解書及系爭道歉啟事為佐，主張系爭聲明書
    已表明係陳明清代理原告為系爭房地所有權人，實際買賣房
    屋租賃權則屬原告等語，且如原告非系爭房地之所有權人，
    為何陳明清要簽立系爭和解書及系爭道歉啟事，向原告道歉
    並同意將售屋款120 萬元交付原告，足認系爭房地係原告借
    名登記在陳明清名下，與陳明清間就系爭房地存有借名登記
    之契約關係云云。然查，系爭聲明書所載「本人陳明清於民
    國84年7 月起願無條件應屬陳施美玉女士，此二人關係為母
    女代理臺北市○○路○ 段189 巷141 弄20號7F，陳明清房屋
    所有權者，但實買賣房屋租賃權則屬陳施美玉‧‧本人陳明
    清則立此聲明書且放棄往後律和民事訴訟權」等語，究係表
    示陳明清為房屋所有權人，抑或買賣房屋租賃權屬原告，語
    意不清，復未有借名登記之明確記載，尚難認定陳明清於85
    年10月14日、85年7 月22日登記為系爭房地之所有權人，係
    基於與原告間之借名登記契約關係而來。況查，原告自承購
    買系爭房地之部分價金，係陳明清向臺北富邦銀行申辦抵押
    貸款支付，有關每月應繳納之臺北富邦銀行貸款，係由陳明
    清負責繳納等情，已如前述，足見原告所主張民權西路房地
    遭徵收所得之補償金，尚不足以支付系爭房地之全部價款，
    如陳明清僅係原告借名登記之名義人，則每月繳付臺北富邦
    銀行貸款之人，衡情應是主張購入系爭房地之原告而非陳明
    清。再參酌證人即原告之女陳明淨復證稱：「因為民權西路
    房地被市政府徵收後，後來有抽國宅才買，伊不知道系爭房
    地之價金多少，伊只知道陳明清在抽中國宅之後要付一筆錢
    時，伊沒有看到但是聽伊一個妹妹講，但伊不記得是誰，說
    陳明清有回家拿一筆錢，但沒有講數額，也未聽原告說系爭
    房地原告出了多少錢」（本院卷第72頁背面、第73頁）等語
    ，故原告主張系爭房地係由其購入乙節，亦難信為真。至於
    證人陳明伶雖證述：「因為陳明清跟我說民權西路之後換購
    康寧路的過程，而且她有簽署原證4 的內容，所以伊才會認
    為她是人頭。」等語（本院卷第71頁背面），然參酌證人陳
    明伶已自承不知系爭房地之貸款數額，也不知道民權西路補
    助款若干，以及補助款有若干用於換購系爭房地等語（本院
    卷第72頁），則證人陳明伶上開證述陳明清為人頭乙節，應
    係臆測之詞，不能採信。次查，觀諸陳明清簽立之系爭和解
    書及系爭道歉啟事等內容，均無借名登記之明確記載，且關
    於陳明清簽立系爭和解書之原因，業據證人即受王彥琳委託
    而參與簽立系爭和解書之地政士陳正志證述：「伊受買方王
    彥琳的委託，完稅後要辦理過戶時，被地政事務所駁回，原
    因是原告主張有私權糾紛，所以伊與原告女兒陳明伶及見證
    人許富雄律師在中山區公所協調，協調條件為如果陳明伶撤
    回異議，順利辦理過戶完成貸款，買賣之尾款願意保留120
    萬元，而將120 萬元匯到原告指定的帳戶。」等語（本院卷
    第97頁背面），故被告辯稱係因陳明伶向臺北市中山地政事
    務所提出異議，以致陳明清與王彥琳間就系爭房屋之買賣，
    無法辦理所有移轉登記，陳明清為解決此糾紛，始簽立系爭
    和解書，希望陳明伶能撤回異議，以順利辦妥所有權移轉登
    記，才同意由王彥琳將應交付給陳明清的尾款中的120 萬元
    ，由王彥琳直接給原告，並於同日簽立系爭道歉啟事等情，
    應可採信。因此，亦無從以陳明清有簽立系爭和解書及系爭
    道歉啟事之事實，逕認原告與被告陳明清之間就系爭房地有
    借名登記之契約關係。從而，原告主張與陳明清間就系爭房
    地有借名登記之契約關係，即難認為有理由。故原告提起備
    位之訴，主張因系爭行為受有損害，而類推適用民法第544
    條之規定，請求陳明清賠償120 萬元，自無理由。
  (三)至於原告另主張依系爭和解書之約定作為請求權之依據，然
    查，原告自承並未在和解書上親自簽名，亦未授權其女即訴
    外人陳明伶代原告簽名，實無從認定原告同意受上開和解書
    之拘束。況查，系爭和解書係載明「‧‧經當事人買方王彥
    琳切結：同意於辦妥本件不動產所有權移轉登記，完成華南
    商業銀行東湖分行貸款給付賣方陳明清尾款。具結保證尾款
    給付部分提出現金新台幣壹佰貳拾萬元匯入陳施美玉指定帳
    戶台北55支郵局000000-0號，作為和解條件，陳明伶同意撤
    回駁回登記申請請求案。」等語，堪認系爭和解書係以順利
    辦妥所有權移轉登記予王彥琳，由王彥琳將應交付給陳明清
    的尾款中的120 萬元，直接給予原告，並非陳明清負有直接
    給原告120 萬元之義務。故原告提起備位之訴，依系爭和解
    書之約定，請求陳明清應給付120 萬元，亦無理由。
六、綜上所述，因原告非系爭房地之所有權人，其提起先位之訴
    ，以其對於系爭房地之所有權受被告之系爭行為共同侵害為
    由，主張依民法第184 條第1 項、第185 條之規定，請求被
    告連帶給付120 萬元及遲延利息，並無理由。又原告未舉證
    證明與陳明清之間就系爭房地有借名登記之契約關係，復表
    示未同意系爭和解書之內容，其提起備位之訴，主張因系爭
    行為受有損害，而類推適用民法第544 條之規定，以及依系
    爭和解書之約定，請求陳明清應給付120 萬元及遲延利息，
    亦無理由，均應予駁回。又原告受敗訴判決，其假執行之聲
    請亦失所依據，應併予駁回之。
七、據上論結，本件原告之訴，為無理由，依民事訴訟法第78條
    ，判決如主文。
中    華    民    國   100    年    12    月    16    日
                  民事第二庭  法  官  林政佑
以上正本證明與原本無異。
如對本判決上訴，應於判決送達後20日內向本院提出上訴狀，若
委任律師提起上訴者，應一併繳納上訴審裁判費，否則本院得不
命補正逕行駁回上訴。
中    華    民    國   100    年    12    月    20    日
                              書記官  莊達宏